最高法院民事判決　　　　　　　　　 111年度台上字第1096號
上　訴　人　陳文燕
　　　　　　李廣進
　　　　　　潘善建
　　　　　　劉松炎
共　　　同
訴訟代理人　劉慧君律師
　　　　　　鄧依仁律師
　　　　　　陳怡君律師
被 上訴 人　幸福人壽保險股份有限公司

法定代理人　清理人財團法人保險安定基金代表人林銘寬

訴訟代理人　范瑞華律師
　　　　　　張子柔律師
　　　　　　賴育佑律師
上列當事人間請求損害賠償等事件，上訴人對於中華民國110年1
2月29日臺灣高等法院第二審更審判決（108年度上更一字第88號
），提起上訴，本院判決如下：
    主  文
上訴駁回。
第三審訴訟費用由上訴人負擔。
    理  由
一、本件被上訴人之法定代理人已變更為清理人財團法人保險安
    定基金代表人林銘寬，有該基金第5 屆第10次董事會會議紀
    錄可稽，林銘寬具狀聲明承受訴訟，核無不合，應予准許，
    合先敘明。
二、被上訴人主張：
  ㈠上訴人陳文燕、李廣進、潘善建、劉松炎依序為伊總經理、
    副總經理、不動產投資一部（下稱投資部）協理兼該部法遵
    專員、法務室經理，均與伊為有償之委任關係，且為不動產
    投資業務之負責人，應遵守法令規範以忠實執行職務，並盡
    善良管理人之注意義務。
  ㈡上訴人明知投資部於民國97年5 月29日簽呈（下稱系爭簽呈
    ）所提：以新臺幣（下同）33億8,898萬2,000元購買坐落臺
    北市○○區○○段0○段000000000000 地號土地（下合稱
    D3土地）之投資案（下稱系爭投資案），違反保險法第 146
    條之7第1項，及斯時保險業對同一人同一關係人或同一關係
    企業之放款及其他交易管理辦法第4條第1項第2 款規定（上
    開法規下合稱交易限額規定），竟予批核而未質疑或反對；
    並違反101年8月22日修正前公開發行公司董事會議事辦法第
    3條第3 項規定，以臨時動議方式提出於97年7月23日董事會
    （下稱系爭董事會），亦未揭露上開違法情事，該董事會乃
    依提案內容通過，而於翌日向訴外人花旗（台灣）商業銀行
    股份有限公司（下稱花旗銀行）購入D3土地，致伊受有遭行
    政院金融監督管理委員會（下稱金管會）裁罰 450萬元（下
    稱系爭裁罰）之損害。
  ㈢先位依公司法第23條、第34條、民法第227條、第544條規定
    ，求為命上訴人各給付450萬元，及自104年4 月23日起算法
    定遲延利息，其中任1 人為給付，其他人同免其責；備位依
    民法第184條第1項前段、第2項及第185條規定，求為命上訴
    人連帶給付450萬元，及自104年4 月18日起算法定遲延利息
    之判決（備位請求為原審所追加。另被上訴人就先位之訴擴
    張請求利息部分，經原審駁回後，被上訴人未聲明不服，不
    另贅述）。
三、上訴人辯以：
  ㈠李廣進、潘善建及劉松炎（下合稱李廣進3 人）係與被上訴
    人成立僱傭，而非委任關係。況陳文燕於97年5 月30日召開
    就系爭投資案之投資審查會議（下稱投審會議），達成建請
    顧問律師詳細研商適法性之結論，始將系爭簽呈、會議紀錄
    （下稱投審會紀錄）及董事會會議提案表（下稱提案表）核
    轉董事長鄧文聰、董事會綜合判斷核定。陳文燕復多次於系
    爭簽呈、提案表提出注意適法性、法令遵循，並依保險法相
    關法令規定辦理。伊等自未違反善良管理人注意義務。
  ㈡伊等基於經營判斷法則，核轉系爭簽呈及提案表，無從逕行
    退案，陳文燕亦無最終審定權限。被上訴人之董事會成員均
    知交易限額規定，仍決議進行系爭投資案，致遭裁罰，與核
    轉簽呈行為無相當因果關係，且不可歸責於伊等。又系爭投
    資案係依被上訴人指示辦理，依民法第535 條或類推適用同
    法第496條規定，伊等就系爭裁罰情事亦無須負責。
  ㈢縱伊等有賠償責任，然被上訴人因系爭投資案而獲利，應予
    損益相抵。又被上訴人之董事會應負投資管理流程及投資政
    策之最終責任，是被上訴人就系爭裁罰係與有過失。再者，
    被上訴人之侵權行為損害賠償請求權，已罹於時效。
四、原審維持第一審所為被上訴人先位之訴勝訴之判決，駁回上
    訴人之上訴，理由如下：
  ㈠陳文燕、李廣進、潘善建、劉松炎依序為被上訴人之總經理
    、副總經理、投資部協理兼該部法遵專員、法務室經理；投
    資部以系爭簽呈提出系爭投資案，該簽呈經層送潘善建、（
    會辦）劉松炎、李廣進、陳文燕批示，陳文燕乃召開投審會
    議，會後經陳文燕將會議紀錄及系爭簽呈送請鄧文聰核定，
    嗣以臨時動議方式，提出於系爭董事會，並經全體出席董事
    一致通過，被上訴人遂以33億8,898萬2,000元，向花旗銀行
    購買D3土地；金管會以被上訴人違反交易限額規定，科處系
    爭裁罰，業據被上訴人繳納完畢；陳文燕受被上訴人有償委
    任等情，為兩造所不爭執。
  ㈡綜觀系爭簽呈提出、簽核之流程，與被上訴人97年3 月13日
    分層負責表（下稱97年分層負責表）相符，而與上訴人提出
    之96年版分層負責表不同等節，堪認97年分層負責表為當時
    合法有效之分層負責表，而具形式上證據力。再依97年分層
    負責表、被上訴人各式圖章使用管理辦法第7 條規定，可見
    被上訴人總經理、副總經理、各部室協理、經理均有用印核
    准權限，與僱傭有別，則李廣進3 人各就其業務掌管部分有
    自主決定權限，均與被上訴人成立有償委任契約。
  ㈢審酌97年分層負責表，可見上訴人就被上訴人取得或處分不
    動產，負有審查交易條件適法性，並促使遵循法令之義務。
    且上訴人知悉交易限額規定，自應明確告知系爭投資案違反
    該規定，始盡善良管理人之注意義務。依系爭簽呈、投審會
    議結論、陳文燕會後於投審會紀錄之批註、提案表簽呈及批
    示內容、自請處分簽呈等件，參互以察，可見上訴人違反善
    良管理人之注意義務，且與系爭裁罰有相當因果關係，自應
    負賠償責任。至負責核定系爭投資案之董事會成員，是否知
    悉交易限額規定，不能卸免上訴人之責任。另公司董事、經
    理人之決策，如使公司違反法令而為不法行為，亦不受經營
    判斷法則保護。
  ㈣被上訴人縱因出售D3土地予他人而獲利，然非基於與系爭裁
    罰損害同一原因事實而受有利益，並無民法第216條之1規定
    之適用。另董事、經理人因違反善良管理人注意義務致公司
    受損害，本應各就其等過失負責，殊無許其將他董事、經理
    人過失，視作公司之過失而為與有過失抗辯之理。
  ㈤從而，被上訴人先位依民法第544 條規定，請求上訴人各給
    付 450萬元本息，為有理由。上訴人前開各該給付係基於同
    一目的，為不真正連帶關係，上訴人其中任一人為給付時，
    其他上訴人於其給付範圍內同免其責任。至被上訴人先位另
    依公司法第23條、第34條、民法第227 條規定所為主張，暨
    追加備位聲明部分，均無庸審究。
五、本院之論斷：
  ㈠當事人無正當理由不從提出文書之命者，法院得審酌情形認
    他造關於該文書之主張或依該文書應證之事實為真實，民事
    訴訟法第345條第1項固有明文。然當事人聲明之證據，如與
    應證事實無關，或即令屬實，亦不足以影響法院心證裁判基
    礎者，依同法第286 條但書規定，即無調查之必要。且倘一
    方當事人聲請法院命他方提出之文書，其應證事實即令屬實
    ，亦不足以影響法院之心證者，本無調查之必要，法院因而
    未審認他方未提出該文書之法律效果，亦無不適用民事訴訟
    法第345條第1項規定之違法。查原審既認定上訴人之注意義
    務，不因董事會成員是否知悉交易限額規定而解免，則其未
    審認被上訴人未依法院之命，提出自96年鄧文聰擔任董事長
    迄遭金管會為系爭裁罰止，所批示所有簽呈之法律效果，自
    無不適用上開規定之違法。
  ㈡當事人提出之私文書，固應先證其真正，始有訴訟法上之形
    式證據力，此觀民事訴訟法第357 條規定自明。然其證明真
    正之方式，不以直接證據為限。如能以間接證據證明間接事
    實，且綜合諸間接事實，得以符合論理及經驗法則，而推認
    待證事實者，亦無不可。查被上訴人所提出之97年分層負責
    表，固未能提出經董事長核定之原本，然原審綜合相關事證
    情節，認定97年分層負責表為當時合法有效之分層負責表，
    符合一般論理及經驗法則，則其論斷該分層負責表具形式證
    據力，亦無不適用民事訴訟法第357條規定之違誤。
  ㈢原審斟酌相關間接事實、調查證據之結果，及全辯論意旨，
    與論理及經驗法則，認定上訴人違反善良管理人之注意義務
    ，致被上訴人受系爭裁罰之損害。從而，被上訴人依民法第
    544條規定，請求上訴人各給付450萬元本息，其中任一人為
    給付時，其他上訴人於其給付範圍內同免其責任，為有理由
    ，應予准許等情，經核於法並無違誤。上訴論旨，徒以原審
    取捨證據、認定事實、適用法律之職權行使，及其贅述而與
    判決基礎無涉之理由，指摘原判決違背法令，求予廢棄，即
    無理由。末查，原審合法認定上訴人違反委任契約之善良管
    理人注意義務，並說明兩造其餘攻防方法及證據，經斟酌後
    ，不足以影響判決之結果，尚非判決不備理由，亦無理由矛
    盾。上訴人就此所為指摘，並無理由，附此說明。
六、據上論結，本件上訴為無理由。依民事訴訟法第481 條、第
    449條第1項、第78條、第85條第1項前段，判決如主文。
中    華    民    國   111    年    6     月    29    日
                      最高法院民事第三庭
                          審判長法官  沈  方  維  
                                法官  鍾  任  賜  
                                法官  張  競  文  
                                法官  陳  麗  芬  
                                法官  方  彬  彬  
本件正本證明與原本無異
                                      書  記  官
中    華    民    國   111    年    7     月    15    日